【裁判字號】    97,訴,919
【裁判日期】    970827
【裁判案由】    商標異議
【裁判全文】
臺北高等行政法院判決
                                     97年度訴字第00919號
                              .
原      告  鼎泰水泥股份有限公司
代  表  人  甲○○
訴訟代理人  葉建廷 律師
複代 理 人  陳又新 律師
被      告  經濟部
代  表  人  乙○○（部長）
訴訟代理人  丁○○
參  加  人  德商．戴姆勒股份有限公司
代  表  人  丙○○○○
訴訟代理人  陳長文 律師
            蔡瑞森 律師
上列當事人間因商標異議事件，原告不服經濟部中華民國97年2
月13日經訴字第09706101470 號訴願決定，提起行政訴訟，並經
本院依職權命第三人德商．戴姆勒股份有限公司參加訴訟，本院
判決如下：
    主  文
原告之訴駁回。
訴訟費用由原告負擔。
    事  實
一、事實概要：
    原告鼎泰水泥股份有限公司於民國（下同）94年11月23日以
    「金鼎水泥及圖」商標（圖樣上之「水泥」聲明不在專用之
    列），指定使用於商標法施行細則第13條所定商品及服務分
    類表第19類之「水泥」商品，向原處分機關智慧財產局申請
    註冊，經該局核准列為註冊第0000000 號商標（下稱系爭商
    標，詳見附圖(一)）。嗣參加人德商．戴姆勒股份有限公司以
    系爭商標有違商標法第23條第1 項第12、13、14款之規定，
    並檢具如附圖(二)所示商標（下稱據以異議商標），對之提起
    異議。案經原處分機關審查，認系爭商標與據以異議商標非
    屬構成近似，故系爭商標無違商標法第23條第1 項第12款規
    定；另參加人就商標法第23條第1 項第13、14款規定未補呈
    異議理由，乃以96年8 月28日中台異字第960082號商標異議
    審定書為前揭商標法第23條第1 項第12款規定部分異議不成
    立，第13、14款規定部分申請駁回之處分（下稱原處分）。
    參加人不服，提起訴願，經經濟部97年2 月13日經訴字第09
    706101470 號訴願決定撤銷原處分，並命原處分機關另為適
    法之處分。原告不服，遂向本院提起行政訴訟。本院依職權
    命參加人參加訴訟。
二、兩造聲明：
  (一)原告聲明：撤銷訴願決定。
  (二)被告聲明：原告之訴駁回。
三、兩造之爭點：
    系爭商標與據以異議商標是否近似？
  (一)原告主張：
    1.程序部分：
      原告為訴願人以外之利害關係人，因訴願決定而受有法律
      上利益之損害，依行政訴訟法第4 條第3 項規定提起行政
      訴訟，於法有據：
      (1)被告答辯書之答辯理由第四、（三）點中，認為「系爭
        商標之註冊是否有致相關消費者混淆誤認之虞或有無減
        損著名商標或標章之識別性或信譽之虞等節，未經原處
        分機關審酌，自非本件訴願或行政訴訟所應審究。…原
        告就此遽行提起行政訴訟，亦非適法。」，認為原處分
        機關對於系爭商標與據以異議商標是否應構成近似，所
        持理由有所違誤，應再重行審酌相關卷證後另為適法之
        處分，因此在原處分機關未為處分之前，不應由被告或
        是行政法院加以就本件商標是否相似之爭議進行審究，
        固非無見。
      (2)惟查，被告並非未在訴願決定書中審究系爭商標有無致
        消費者混淆誤認之情形，並且明確的認為：「二造商標
        圖樣上之圓形設計圖內部線條角度雖略有不同，然圈內
        之線條造型均為向外散射之三角星，外觀上整體予人寓
        目印象仍極為雷同，於異時異地隔離觀察，以具有通常
        知識之消費者於購買時施以普通所用之注意，極有可能
        誤認二商標商品來自同一來源，故二造商標應屬近似。
        」，被告作如此之認定，即認為系爭商標依商標法第23
        條第1 項第12款是不得申請註冊之商標。茲就商標法第
        23條第1 項第12款之構成要件說明如下：
        相同或近似的商標：
          訴願決定書第4 頁第3 行謂：「故二造商標應屬近似
          」，已明確表示此構成要件是該當的。
        有致相關公眾混淆誤認之虞：
          訴願決定書第4 頁第1 行至第3 行謂：「以具有通常
          知識之消費者於購買時施以普通所用之注意，極有可
          能誤認二商標商品來自同一來源」，認為系爭商標有
          致消費者混淆誤認的可能性，該當上開條文之構成要
          件。
        他人著名商標：
          訴願決定雖未作出認為據以異議商標是否係「著名商
          標」之結論，但被告將案件發回原處分機關時，已要
          原處分機關就據以異議商標「是否為著名商標」為考
          量（訴願決定書第4 頁第7 行參照）。
        很明顯的，訴願決定認為系爭商標與據以異議商標圖樣
        設計就外觀上觀察，有可能使「具有通常知識之消費者
        」或「相關消費者」誤認商品來源同一，因而認為商標
        構成近似，亦即：被告並非認為原處分機關審議系爭商
        標核准過程中，因未詳細參酌所有因素即率予核准系爭
        商標註冊之程序違法而撤銷原處分，而是針對系爭商標
        是否有違反商標法第23條第1 項第12款作了實質具體的
        審查並作成結論，認為系爭商標與據以異議商標有致消
        費者混淆誤認之虞，商標構成相似，故已核准之系爭商
        標進而很有可能遭受到原處分機關之撤銷處分，原告權
        利及法律上之利益自受到損害。
      (3)綜上所述，訴願決定已實質審查且具體明確地指出了系
        爭商標有致消費者混淆誤認之虞，而與據以異議商標應
        屬構成近似，這樣的結果，會進一步地肯認系爭商標違
        反商標法第23條第1 項第12款，使原告已註冊之系爭商
        標有遭原處分機關撤銷之虞，而使原告權利及法律上之
        利益受有損害，故原告依行政訴訟法第4 條第3 項規定
        ，提起撤銷訴訟救濟權利，當然適法。
    2.實體部分：
      (1)訴願決定認為「二造商標圖樣上之圓形設計圖內部線條
        角度雖略有不同，然圈內之線條造型均為向外散射之三
        角星，外觀上整體予人寓目印象仍極為雷同，於異時異
        地隔離觀察，以具有通常知識之消費者於購買時施以普
        通所用之注意，極有可能誤認二商標商品來自同一來源
        ，故二造商標應屬近似。」，固非無見。
      (2)惟，按商標法第23條第1 項第12款「相同或近似於他人
        著名商標或標章，有致相關公眾混淆誤認之虞，或有減
        損著名商標或標章之識別性或信譽之虞者」，該商標不
        得註冊。於本件中，系爭商標與據以異議商標並不相似
        ，尚無違反商標法第23條第1 項第12款之問題。茲逐一
        檢視上開條款之構成要件與審查基準如下：
        消費者並非無法區辨系爭商標與據以異議商標所表彰
          之商品，故兩造商標並非相似：
          (甲)按商標法第1 條之規定「為保障商標權及消費者利
            益，維護市場公平競爭，促進工商企業正常發展，
            特制定本法。」；又按原處分機關於93年4 月28日
            公告、93年5 月1 日施行之「混淆誤認之虞」審查
            基準第5.2.2 點：「判斷商標是否近似，首先應確
            立的是應以誰的角度來觀察。由於商標最主要的功
            能在提供商品／服務之消費者藉以區辨商品／服務
            來源，因此，是否近似，即應以具有普通知識經驗
            之消費者，於購買實施以普通之注意為準。」，足
            見商標最大的作用，即是使消費者可藉之識別不同
            來源之商品或服務，以利進行選購，此即為商標識
            別功能，是維護現代社會、自由競爭市場正常運作
            不可或缺的機制。因此，據以異議商標是否應以商
            標法上開條款加以保護，即應從消費者的角度出發
            ，觀察消費者是否會無法區辨或混淆誤認系爭商標
            所代表之商品與據以異議商標所代表之商品是完全
            不同來源之商品，如果答案是肯定的，始可判斷系
            爭商標與據以異議商標有所相似而認為系爭商標不
            得註冊。
          (乙)同時，而且相對較為重要的是，依據前揭審查基準
            ，消費者在藉由商標區辨商品來源時，「商品之性
            質會影響消費者之注意程度，例如就普通日常消費
            品部分，消費者的注意程度較低，也就是對二商標
            間之差異辨識較弱，容易產生近似之印象；至於專
            業性商品如藥品，或單價較高之商品如汽車，其消
            費者多為專業人士，或購買時會施以較高注意，對
            二商標間之差異較能區辨，判斷近似的標準自然高
            於一般日常消費品之消費者。」，更明顯地看出，
            商標是否近似之判斷不啻是要從消費者的角度觀察
            ，尚須更細緻地隨著商品性質的不同，調整消費者
            素質及注意程度等面向，來考量消費者對商標之辨
            別能力；亦即判斷商標是否近似應考量諸多層面的
            影響因素，並非僅以單一或一成不變的標準作為判
            斷之依據。
          (丙)在本件中，據以異議商標所表彰之商品為世界極為
            著名之「賓士」汽車及機械器材製造商，生產汽車
            及機械、電器、汽車零件等產品；而原告屬於區域
            性質的水泥製造及銷售公司，尤其在南臺灣業界頗
            具知名度，每個月之生產能力為30,000噸水泥，品
            質尤為精良，較之國內若干水泥廠有過之而無不及
            ，而系爭商標所表彰之產品為水泥，主要消費者為
            實業建設公司或是混凝土工廠，亦有多家股票上市
            公司，消費者對於原告所販售之商品亦已有普遍的
            認知及高度的評價。因此，系爭商標與據以異議商
            標所表彰之商品皆非一般普通日常消費用品，乃具
            有一定程度之專業性、單價亦較高之商品，二種商
            品之消費者於購買時本會施以較高之注意程度，對
            於商標所表彰商品之差異性有較高的辨別能力，換
            句話說，據以異議商標商品之消費者並不會認為參
            加人尚在南臺灣經營水泥工廠、而系爭商標商品之
            消費者亦不是因認為原告與參加人有關係企業、授
            權關係、加盟關係或其他類似的關係，始向原告購
            買水泥。因此在判斷系爭商標是否與據以異議商標
            相似而致消費者有無法區辨分別所代表之商品時，
            標準應較高。
          (丁)由上述可知，商標是否相似主要應從消費者的角度
            出發去觀察，本件由於參加人與原告之產品具有專
            業性，價格亦不低，故消費客層的素質及消費行為
            的謹慎程度自然較高，較諸一般消費者之日常消費
            行為，更能區辨出商標所代表之商品。被告未加以
            區別本件系爭商標與據以異議商標所表彰之商品性
            質與消費者之注意程度，即一味地以通常知識之消
            費者於購買一般商品時所施以之普通注意程度作為
            判斷標準，顯然不符合上開審查基準所揭櫫之意旨
            ，亦未就商標法之立法目的乃為保障消費者得以明
            確辨別商標所表彰之商品來加以審酌，更未說明為
            何本案中不採用專業程度較高之消費者的注意程度
            作為判斷本件商標爭議之基準，訴願決定實難謂為
            適法。
          (戊)退萬步言，即使如訴願決定書所採，以一般通常知
            識之消費者作為判斷標準，對於商標是否有混淆誤
            認之虞，最主要應從商標圖樣整體外觀以及商標所
            表彰之商品是否類似來加以判斷。在商標圖樣部分
            ，系爭商標與據以異議商標主要部分差異甚大，以
            參加人主張據以異議商標世界知名之程度、以及一
            年上千萬之廣告費用推銷品牌的情形，即使是一般
            消費者，應該都能分辨據以異議商標與系爭商標完
            全不同，況且系爭商標「金鼎水泥」字樣較倒三星
            圖大約1 倍，以據以異議商標之知名程度，一般消
            費者施以普通注意程度並不難分辨其中之差異；且
            二商標所表彰之商品毫無類似之處，就一般只聽聞
            過據以異議商標及其商品之消費者而言，亦無可能
            認為系爭商標所表彰之水泥商品是參加人之關係企
            業、授權關係、加盟關係或其他類似的關係之企業
            所產製，亦即以普通注意之程度仍然可以判斷出系
            爭商標與據以異議商標之不同，而不致有混淆誤認
            之虞。被告僅制式化地說明「具有通常知識之消費
            者於購買時施以普通所用之注意，極有可能誤認二
            商標商品來自同一來源」，卻未提出任何相關證據
            說明，為何具通常知識之消費者會認為並未多角化
            經營的參加人有投資水泥事業？為何會認為系爭商
            標所表彰之水泥商品與據以異議商標所表彰之賓士
            汽車，係屬同一來源？訴願決定未說明具體理由，
            於法尚有未洽。
        系爭商標外觀上整體圖樣與據以異議商標並非相似：
          (甲)依據「混淆誤認之虞」審查基準第5.2.3 點「判斷
            商標近似，應以商標圖樣整體為觀察。此乃係由於
            商標呈現在商品／服務之消費者眼前的是整體圖樣
            ，而非割裂為各部份分別呈現。」，因而在審查商
            標圖樣時，應就整體為之觀察。本件系爭商標圖樣
            中「金鼎水泥」4 個字較之倒三星圖為大，在消費
            者眼前所呈現出來的是較為明顯的圖樣，被告於答
            辯書中所謂「系爭圖樣上之圖形與中文分置圖樣左
            右兩側，大小相當，故圖形與中文均為系爭商標圖
            樣之主要部分之一，而為消費者辨識商標來源之依
            據。」，並非事實，蓋系爭商標「倒三星圖」圖樣
            與「金鼎水泥」中文字樣之比例為約33比66，文字
            部分約佔全體商標比例為67% ，何來「大小相當」
            之說？
          (乙)同時，有所謂「主要部份」觀察者，則係認為「商
            標雖然係以整體圖樣呈現，然而商品／服務之消費
            者關注或者事後留在其印象中的可能是其中較為顯
            著的部份，此一顯著的部份即屬於主要部份。」（
            「混淆誤認之虞」審查基準第5.2.3 點參照）。臺
            北高等行政法院96年訴字第1417號判決認為：「系
            爭商標圖樣多一明顯之中文『韶文』，且其字體所
            佔比例特別大，二者整體為觀察，彼此之構圖及排
            列不同；無論在外觀、觀念均足資區辨；是以，兩
            造商標以具有普通知識之相關消費者，於購買時施
            以普通之注意，應不致使人產生混淆誤認之虞，自
            不構成近似之商標。」（見本院卷第57至62頁），
            足徵字體比例佔特別大之商標圖樣，在外觀上容易
            讓消費者辨別產品之來源，此因素亦屬法院在審查
            商標是否相似時，會加以採取而為判斷的考量點。
            由前述之說明可知，系爭商標留在消費者印象中的
            ，不論是對於一般消費者或是專業消費者而言，最
            主要應是「金鼎水泥」4 個佔全體商標比例67% 的
            大字，這才是最終會影響商標給予商品消費者之整
            體印象，商標圖樣應為整體觀察，系爭商標中文字
            體比例特別大，此部分始為消費者最有印象的商標
            ，而系爭商標構圖排列亦與據以異議商標有所不同
            ，無論在外觀或觀念上消費者均足以辨別而不致混
            淆誤認，自然不構成相似。
          (丙)再就系爭商標所表彰之商品觀之，如前所述，原告
            銷售水泥在高屏地區頗有聲譽，消費者並非以倒三
            星圖樣作為選購水泥之依據，而一般消費者更無可
            能見倒三星圖即以為是參加人之產品而加以選購，
            亦即系爭商標由於「金鼎水泥」4 個大字樣讓消費
            者印象較為顯著，故消費者一望即知此商標乃表彰
            水泥之產品，並非見系爭商標倒三星圖即會聯想到
            據以異議商標正三星圖所表彰之汽車或機械產品而
            選購，蓋機械工業與水泥工業之性質相去甚遠，消
            費者購買水泥時不見得會選擇以機械工業著名的廠
            商。既然主要部分明顯展現商品內容與來源，不致
            使消費者有所混淆誤認，則系爭商標與據以異議商
            標又何來相似之說？訴願決定未慮及此即率予認定
            二商標相似，原告實難甘服。
          (丁)至於參加人於訴願理由書中引用最高行政法院（89
            年7 月1 日改制前為行政法院，下同）73年判字第
            1144號判決謂「惟若商標圖樣之一定部份特別引人
            注意，有此部分而商標之識別功能特別顯著者，自
            可就此部分加以比較觀察，以判斷兩商標是否近似
            。」（見本院卷第63頁），而認為本件中三星圖應
            是主要部分，且識別功能特別顯著，應就此部分觀
            察商標近似情形，系爭商標既與據以異議商標構圖
            幾近相同，則一般消費者憑著對商標未必清晰完整
            的印象，在不同時間或地點作重複選購時，有使消
            費者對於商品來源產生混同誤認之虞，固非無見。
            然而針對上述說法，似有值商榷之處：
            A.上開最高行政法院判決僅就圖樣認定商標相似與
              否，顯然忽略了本件消費者為消費行為時受系爭
              商標影響之情形，亦即僅從商標圖樣去認定的話
              ，很容易偏離了商標法保障商標最主要的目的乃
              為了消費者選購商品之利益，進而維護公平市場
              交易；商標法的目的如果只是在保障商標本身，
              那麼如何判斷商標是否相似的問題，原處分機關
              即不需公告施行「混淆誤認之虞」審查基準那樣
              多的審查因素，只要從外觀去衡量即可。
            B.況且，上開判決所針對的事實案例乃是「同一商
              品或同類商品之註冊商標」，故而會特別在意關
              於圖樣外觀的問題，本件系爭商標與據以異議商
              標所表彰之商品類型毫無相同，引用上開判決作
              為判斷商標近似之依據，並不精確。
            C.同時，參加人固認為以商標主要部分來判斷商標
              之近似度，是為了杜絕抄襲他人圖樣再以文字作
              為聯合式、試圖淡化商標整體近似性而取得註冊
              之歪風；惟本件系爭商標不僅與據以異議商標圖
              樣不同，主要部分「金鼎水泥」4 字之「水泥」
              字樣乃為表彰產品內容，而非所謂淡化商標整體
              近似性，並且系爭商標與據以異議商標所表彰之
              商品完全不同，無論如何，系爭商標與據以異議
              商標並未有商標法所欲杜絕之「相似」之情形。
          (戊)綜上，訴願決定中針對商標近似之情形，僅就圖樣
            外觀加以觀察，或僅以識別性較高之圖案即作為主
            要部分，卻忽略了系爭商標實際圖樣大小在消費者
            心中的印象、忽略了商標法之立法目的最主要在於
            保障消費者應有公平之消費環境、以及忽略了應從
            消費者的角度去衡量商標是否相似，已於法未合；
            又即使就圖樣外觀比較，系爭商標亦非訴願決定中
            所稱圖形與中文大小相當而皆為主要部分成為消費
            者辨識商標來源之依據，理由顯與事實不符。
        依據「混淆誤認之虞」審查基準第4 點所揭櫫之各項
          因素，消費者並無對於系爭商標與據以異議商標有混
          淆誤認之虞：
          依據「混淆誤認之虞」審查基準第4 點，有若干項參
          考因素可引之作為判斷商標是否有致消費者混淆誤認
          之標準，然而被告於作成訴願決定時，僅就「商標是
          否近似」的因素來衡量系爭商標是否有致消費者混淆
          誤認之虞，而未依「混淆誤認之虞」審查基準第4 點
          加以審酌，違反依法行政原則，於法尚有未合。按最
          高行政法院97年判字第73號判決亦認為「上開『混淆
          誤認之虞』審查基準之規定…使商標主管機關在個案
          審查，除符合一致性要求外，更能兼及個案之妥當性
          。依上開基準之規定，商標近似及商品／服務類似要
          件，固係商標衝突判斷因素應具備之因素，但商標衝
          突最主要最終的衡量標準係相關消費者是否會混淆誤
          認之虞，商標近似及商品／服務類似要件雖具備，但
          仍可能因其他重要因素，而不致有混淆誤認之虞，商
          標審查機關不得以判斷是否致相關消費者混淆誤認其
          中單一因素決定是否致混淆誤認之虞，受理訴願機關
          亦不得僅以認定混淆誤認之虞之單一因素為撤銷原處
          分之理由。」（相同見解尚有最高行政法院96年判字
          第1958號判決，見本院卷第64至69頁），故被告作成
          訴願決定時應依前揭審查基準加以判斷系爭商標是否
          有致消費者混淆或誤認之虞，僅以系爭商標與據以異
          議商標「商標近似」，即判斷系爭商標有致消費者混
          淆誤認之虞，依前開判決見解，應屬於法不合。茲分
          別依前揭審查基準，說明系爭商標是否有致消費者混
          淆誤認之虞如下：
          (甲)商標是否近似暨其近似之程度：
            詳參前述2.(2)說明。
          (乙)系爭商標之申請人是否善意：
            A.申請註冊商標或使用商標之目的，應在發揮商標
              之識別功能，若明知有可能引致消費者混淆誤認
              其來源，或原本即企圖引起消費者混淆誤認其來
              源，則可謂立意不善，其註冊申請不應核准。
            B.惟本件中，系爭商標之創作過程，乃以四人扛轎
              方式，請原告家鄉之池府千歲廟池府千歲於供桌
              上舖灑香灰處指示圖樣核定其圖，採神明旨意以
              「鼎」之象形意念為商標圖樣，而倒三角即為鼎
              之象形圖，復採用創辦人即原告代表人甲○○先
              生之「泰」字成立「鼎泰股份有限公司」、「金
              」字作為系爭商標「金鼎水泥」之字樣，因此自
              系爭商標創立過程以觀，與據以異議商標毫無任
              何關聯性，亦從未有任何欲抄襲據以異議商標之
              意思，更何況系爭商標與據以異議商標之圖樣上
              下位置完全不同，以據以異議商標之知名程度，
              消費者不可能會混淆誤認系爭商標商品之來源係
              來自據以異議商標之商品。
          (丙)相關消費者對各商標熟悉之程度：
            「若相關消費者對衝突之二商標均為相當熟悉，亦
            即二商標在市場並存之事實已為相關消費者所認識
            ，且足以區辨為不同之來源者，則應盡量尊重此一
            併存之事實。」（「混淆誤認之虞」審查基準第5.
            6.1 點參照），「混淆誤認之虞」審查基準以「相
            關消費者」認識程度為標準作為判斷商標是否有誤
            認之虞，可謂正確而符合商標法之立法目的。本件
            原告於高屏地區銷售水泥信譽優良，已為相關混凝
            土業者所知悉之事實，消費者在購買原告水泥產品
            時，不會是以三星圖作為判斷標準而購買，乃是以
            「金鼎水泥」作為消費之依據；至於據以異議商標
            所代表之產品的消費者，亦不會因系爭商標之「倒
            三星圖」而認為原告與參加人為關係企業、授權關
            係、加盟關係或其他類似的關係，因為參加人之相
            關消費者，絕對熟悉據以異議商標為「正三星圖」
            而非「倒三星圖」，也不會認為參加人至南臺灣跨
            足水泥營造業。足徵本件原告與參加人之相關消費
            者對於兩造商標均相當熟悉，足以區辨為不同之來
            源，故在商標審查上即必須尊重市場這樣一個併存
            的事實及相關消費者如此之認識。
          (丁)先權利人多角化經營之情形：
            若先權利人有將商標使用或註冊於多類商品上者，
            「考量與系爭商標間有無混淆誤認之虞時，即應將
            該多角化經營情形總括的納入考量。尤其如有事證
            顯示可能跨入同一商品／服務市場經營者，更應予
            以考量。反之，若先權利人長期以來僅經營特定商
            品／服務，無任何跨越其他行業之跡象者，則其保
            護範圍應可較為限縮。」（「混淆誤認之虞」審查
            基準第5.4 點參照），由上述審查基準可知，商標
            是否有造成消費者混淆誤認之虞，在審查時必須總
            的考量使用商標之人事業經營之情形，事實上，這
            也是對於消費者消費權益之考量，以本件為例，參
            加人宣稱其為世界極為著名之賓士汽車及機械器材
            製造商，產品有汽車及機械、電器、汽車零件等產
            品，由上開敘述可知，參加人之產品未涉入系爭商
            標所表彰之水泥業界，而水泥業與汽車工業界領域
            更是毫無交集之處，依據「混淆誤認之虞」審查基
            準，參加人既無任何跨越原告水泥業界之跡象，則
            審查系爭商標相似程度時，不應太過保護據以異議
            商標，蓋一般消費者以通常知識之注意並不會因此
            而混淆誤認。
          (戊)商品或服務是否類似暨其類似之程度：
            按89年2 月23日公告之「類似商品及類似服務審查
            基準」（見本院卷第70、71頁），類似商品「係指
            商品在用途、功能、行銷管道與場所、買受人、原
            材料、產製者或其他因素上具有共同或關聯之處，
            依一般社會通念及市場交易情形，易使一般商品購
            買人誤認其為來自相同或雖不相同但有關聯之來源
            者而言」。本件系爭商標之類別依商標法施行細則
            第13條附表「商品及服務分類表」之規定，屬於第
            19纇「建築材料（非金屬）；建築用非金屬硬管；
            柏油、瀝青；可移動之非金屬建築物；非金屬紀念
            碑。」（見本院卷第72、73頁）等，睽諸此分類之
            內容中，並非有任何產品是據以異議商標所表彰之
            產品內容，且產品間在用途、功能、行銷管道與廠
            所、買受人、原材料、產製者等，依一般之通念及
            市場交易情形，一般商品購買者絕無可能誤認系爭
            商標之水泥產品與據以異議商標之汽車機械產品是
            有關聯來源，因此並非類似商品，消費者自無混淆
            誤認之可能。
          (己)商標識別性之強弱：
            原則上，識別性愈強的商標，消費者的印象越深，
            他人稍有攀附，即可能引起購買人產生混淆誤認；
            惟仍然必須從消費者的角度加以觀察究竟有無混淆
            誤認之可能，而不可僅因有類似識別性商標之外觀
            ，即認定消費者必然有混淆誤認之虞。以本件為例
            ，依參加人聲稱據以異議商標三星圖之知名程度，
            商標識別性確實較強，但消費者是否會在看到系爭
            商標時，即誤認為原告與參加人屬關係企業、授權
            關係、加盟關係或其他類似的關係，而購買系爭商
            標代表之商品？依照前述諸多說明，很顯然的，這
            個答案是否定的，因此在此項判斷下，系爭商標與
            據以異議商標仍無相似之可能。
          (庚)實際混淆誤認之情事：
            「混淆誤認之虞」審查基準中規定「指實際發生有
            相關商品／服務之消費誤認後案商標之商品係源自
            先權利人之情形。此事實應由先權利人提出相關事
            證證明之。」（「混淆誤認之虞」審查基準第5.5
            點參照），本件中，若被告認為有消費者實際混淆
            誤認情事，則應由先權利人即參加人舉出證明作為
            審查商標是否相似有致消費者混淆誤認之虞之參考
            。惟遍查全卷，並未有任何具體證據足以證明有一
            般消費者或是專業性較高之消費者在購買相關商品
            時，誤認原告之商品為參加人之商品，事實上亦並
            無發生這樣的情事。
        綜上，在審查商標近似度時，原則上前述各項因素具
          有互動之關係，然而將所有因素套入本件系爭商標與
          據以異議商標相似與否之爭議上時，所有因素皆傾向
          認為系爭商標與據以異議商標並無相似而有致消費者
          混淆誤認之虞，被告未能逐一具體實質地檢視，僅以
          形式上、外觀上圖樣及過去制式化的用語即作成審查
          結論，依前揭最高行政法院97年判字第73號、96年判
          字第1958號判決等之意旨，被告未依法審查之違法昭
          然若揭。
      (3)綜上所述，系爭商標與據以異議商標間，不論是圖形或
        字樣並非相似，而二商標所表彰之產品：水泥與汽車、
        機械間亦毫無關聯性，絕無有致消費者混淆誤認商品來
        源之虞；消費者既無可能混淆誤認，則系爭商標對於據
        以異議商標即不可能產生減損識別性或信譽的問題，亦
        即並未違反商標法第23條第1 項第12款之規定。
    3.基於「商標審查個案拘束原則」，每一件商標審查皆為獨
      立的判斷，每一次審查針對不同商標間之爭議即應有不同
      審查因素及理由，惟綜觀訴願決定及被告之答辯書中，認
      定系爭商標與據以異議商標相似之理由「外觀上整體予人
      寓目印象仍極為雷同，於異時異地隔離觀察，以具有通常
      知識之消費者於購買實施以普通所用之注意，即有可能誤
      認二商標商品來自同一來源，故二造商標應屬構成近似。
      」等語，似為制式化的審查結論；且訴願決定中不見就「
      混淆誤認之虞」審查基準加以審查，亦未見具體說明用以
      審查之標準為何，無法讓人民知悉行政機關在審查商標相
      似度時所依憑之準據。如此不但使人民無法預測行政行為
      ，違反依法行政及信賴保護原則；並且在人民權利或法律
      上利益因行政行為受到損害時，更不知從何理由中加以抗
      辯救濟。
  (二)被告主張：
    1.原告起訴理由略以：
      (1)系爭商標圖樣係由圖形與中文「金鼎水泥」所構成，其
        圖形與據以異議之「三星圖」商標相較，圖樣上下相反
        ，予人印象已有差別；況系爭商標另結合中文「金鼎水
        泥」可資區辨，相關消費者應無將系爭商標圖樣上之圖
        形上下相反觀察之可能，二造商標應非屬構成近似，系
        爭商標之註冊自無違反商標法第23條第1 項第12款規定
        。
      (2)又系爭商標指定使用於水泥商品，與據以異議商標所使
        用之商品已有不同，被告所為撤銷原處分之訴願決定當
        有違誤。
    2.經查：
      (1)按商標「相同或近似於他人著名商標或標章，有致相關
        公眾混淆誤認之虞，或有減損著名商標或標章之識別性
        或信譽之虞者」，不得註冊，為商標法第23條第1 項第
        12款所明定。
      (2)系爭商標圖樣係由中文「金鼎水泥」與一圓形設計圖所
        組成，該圓形設計圖係由一圓圈內置倒三角類似Y 字之
        線條所構成。而系爭商標圖樣上之圓形設計圖與據以異
        議商標圖樣上之圓圈內置正三角星狀圖形相較，二者僅
        於圓形內部線條角度略有不同，然圈內線條造形均為向
        外散射之三角星，外觀上整體予人寓目印象仍極為雷同
        ，於異時異地隔離觀察，以具有通常知識之消費者於購
        買時施以普通所用之注意，極有可能誤認二商標商品來
        自同一來源，故二造商標應屬構成近似。原告雖稱系爭
        商標另有中文「金鼎水泥」，相關消費者應可區辨云云
        ，惟系爭商標圖樣上之圖形與中文分置圖樣左右兩側，
        大小相當，故圖形與中文均為系爭商標圖樣之主要部分
        之一，而為消費者辨識商標來源之依據。本件系爭商標
        與據以異議商標圖樣上之圖形僅係角度略有不同，構圖
        意匠極相彷彿，縱使系爭商標圖樣上另有中文「金鼎水
        泥」等字樣，相關消費者仍有可能誤認二商標商品來自
        同一來源或雖不同但有關聯之來源，故二造商標仍應屬
        構成近似。
      (3)至於原告另稱二造商標指定使用（或使用）之商品不同
        或二造商標無致相關消費者混淆誤認之虞云云；惟查，
        商標法第23條第1 項第12款規定之適用原非以二造商標
        指定使用之商品構成同一或類似為限，且系爭商標之註
        冊是否有致相關消費者混淆誤認之虞或有無減損著名商
        標或標章之識別性或信譽之虞等節，未經原處分機關審
        酌，自非本件訴願或行政訴訟所應審究。受理訴願機關
        主要係在審酌原行政處分有無違法不當，本件原處分機
        關對於二造商標應構成近似乙節，所持理由既有所違誤
        ，即應予以撤銷，由原處分機關於收受訴願決定書3 個
        月內，重行審酌相關卷證後另為適法之處分。原告就此
        遽行提起行政訴訟，亦非適法。
  (三)參加人主張：與被告相同。
    理  由
一、本件起訴時被告之代表人原為陳瑞隆，嗣變更為乙○○，經
    其聲明承受訴訟，核無不合，應予准許。
二、按商標「相同或近似於他人著名商標或標章，有致相關公眾
    混淆誤認之虞，或有減損著名商標或標章之識別性或信譽之
    虞者」，不得註冊，為商標法第23條第1 項第12款所明定；
    惟前揭條款之適用，係以兩造商標或標章構成相同或近似為
    前提要件，合先敘明。
三、本件原處分機關係認，系爭商標圖樣與據以異議商標相較，
    二者構圖意匠固有相仿之處，惟圖形上下相反，予人印象已
    有差別，且系爭商標另結合中文「金鼎水泥」可資區辨，應
    無將系爭商標圖樣上之圖形上下相反觀察之可能，故二商標
    應非屬構成近似，系爭商標之註冊自無違首揭商標法第23條
    第1 項第12款規定；另參加人於95年2 月15日補呈之異議理
    由書中並未敘及系爭商標有違商標法第23條第1 項第13、14
    款規定，依同法第9 條第1 項規定，應予駁回，乃為「異議
    人主張系爭商標違反商標法第23條第1 項第12款規定之部分
    異議不成立；另異議人主張系爭商標違反商標法第23條第1
    項第13、14款規定之部分申請駁回」之處分。
四、參加人不服，提起訴願，經經濟部97年2 月13日經訴字第09
    706101470 號訴願決定認系爭商標與據以異議商標為近似，
    而撤銷原處分，並命原處分機關另為適法之處分。原告不服
    ，提起行政訴訟，並為事實欄所載各節之主張，是本件應審
    酌者厥為：系爭商標與據以異議商標是否構成近似？
五、經查：
  (一)按所謂商標構成相同或近似者，係指以具有普通知識經驗之
    一般商品購買人，於購買時施以普通所用之注意，就兩商標
    主要部分之外觀、觀念或讀音隔離觀察，有無引起混同誤認
    之虞以為斷。故兩商標在外觀、觀念或讀音上，其主要部分
    之文字、圖形或記號，有一近似，足以使一般相關消費者產
    生混淆誤認之虞者，即為近似之商標。而衡酌商標在外觀或
    觀念上有無混同誤認之虞，應本客觀事實，按下列原則判斷
    之：(1)以具有普通知識經驗之購買者，施以普通所用之注意
    為標準；(2)商標之文字、圖形或記號，應異時異地隔離及通
    體觀察為標準；(3)商標以文字、圖形或記號為聯合式者，應
    就其各部分觀察，以構成主要之部分為標準。故判斷兩商標
    是否近似，應就各商標在「外觀」、「觀念」、「讀音」上
    特別突出顯著，足以讓消費者對標誌整體形成核心印象之主
    要部分異時異地隔離各別觀察，以辨其是否足以引起混淆誤
    認之虞。
  (二)又判斷商標之近似與否，固以總括全體隔離觀察為原則，惟
    若商標圖樣中之一定部份特別引人注意，有此部分而商標之
    識別功能特別顯著者，自可就此部分加以比較觀察，以判斷
    兩商標是否近似，此與單純將商標割裂分別比較者不同（最
    高行政法院73年判字第1144號判決參照）。
  (三)系爭商標圖樣係由中文「金鼎水泥」與一圓形設計圖所組成
    ，該圓形設計圖係由一圓圈內置倒三角類似Y 字之線條所構
    成。而系爭商標圖樣上之圓形設計圖與據以異議商標圖樣上
    之圓圈內置正三角星狀圖形相較，二者僅於圓形內部線條角
    度略有不同，然圈內線條造形均為向外散射之三角星，外觀
    上整體予人寓目印象仍極為雷同，於異時異地隔離觀察，以
    具有通常知識之消費者於購買時施以普通所用之注意，極有
    可能誤認二商標商品來自同一來源，故二造商標應屬構成近
    似。
  (四)原告雖稱系爭商標另有中文「金鼎水泥」，相關消費者應可
    區辨云云，惟查：
    1.系爭商標圖樣上之圖形與中文分置圖樣左右兩側，大小相
      當，故圖形與中文均為系爭商標圖樣之主要部分之一，而
      為消費者辨識商標來源之依據。
    2.本件系爭商標與據以異議商標圖樣上之圖形僅係角度略有
      不同，構圖意匠極相彷彿，縱使系爭商標圖樣上另有中文
      「金鼎水泥」等字樣，相關消費者仍有可能誤認二商標商
      品來自同一來源或雖不同但有關聯之來源，故二造商標仍
      應屬構成近似。
  (五)至於原告另稱二造商標指定使用（或使用）之商品不同或二
    造商標無致相關消費者混淆誤認之虞云云，惟查：
    商標法第23條第1 項第12款規定之適用原非以二造商標指定
    使用之商品構成同一或類似為限，且系爭商標之註冊是否有
    致相關消費者混淆誤認之虞或有無減損著名商標或標章之識
    別性或信譽之虞等節，未經原處分機關審酌，自非本件訴願
    或行政訴訟所應審究。受理訴願機關主要係在審酌原行政處
    分有無違法不當，本件原處分機關對於二造商標應構成近似
    乙節，所持理由既有所違誤，即應予以撤銷，至系爭商標有
    無致相關消費者混淆誤認之虞，或有無減損據以異議商標之
    識別性或信譽之虞，則屬發回後原處分機關應另行審酌之問
    題。
六、綜上，原告所述，要不足採，從而被告以二造商標應屬構成
    近似，爰將原處分撤銷，由原處分機關另就據以異議商標是
    否為著名商標及系爭商標之註冊有無致相關消費者混淆誤認
    之虞或減損著名據以異議商標之識別性或信譽之虞，重行審
    酌後另為適法之處分之決定並無不法，原告徒執前詞，訴請
    撤銷，為無理由，應予駁回。
七、兩造其餘攻擊防禦方法均與本件判決結果不生影響，故不逐
    一論述，併此敘明。
據上論結，本件原告之訴為無理由，爰依行政訴訟法第98條第1
項前段，判決如主文。
中    華    民    國    97    年     8    月   27     日
                    臺北高等行政法院第二庭
                              審判長法  官  徐  瑞  晃
                                    法  官  畢  乃  俊
                                    法  官  陳  金  圍
上為正本係照原本作成。
如不服本判決，應於送達後20日內，向本院提出上訴狀並表明上
訴理由，如於本判決宣示後送達前提起上訴者，應於判決送達後
20日內補提上訴理由書（須按他造人數附繕本）。
中    華    民    國    97    年     8    月   27     日
                                    書記官  陳  可  欣


司法院資訊處製作；財團法人民間司法改革基金會備份。
